【裁判字號】    88,訴,2228
【裁判日期】    891218
【裁判案由】    塗銷所有權登記
【裁判全文】
臺灣臺南地方法院民事判決                        八十八年度訴字第二二二八號
    原      告  甲○○
                乙○○
    共      同
    訴訟代理人  陳恂如律師
    被      告  財政部國有財產局
                        設台北市○○○路一六一巷十八號
    法定代理人  李瑞倉  住同右.
    訴訟代理人  丁○○  住台南.
    複代理人    丙○○  住同右.
右當事人間請求塗銷所有權登記事件，本院判決如左：
    主    文
被告應將坐落台南市○區○段肆小段壹貳貳地號，面積零點零貳肆公頃之土地，其
中尤美祖應有部分分之壹，於民國八十一年七月六日以台南市台南地政事務所南市
地字第四一九六０號收件，民國八十一年七月八日登記，以收歸國有為原因，所為之
中華民國為所有權人，被告為管理人之所有權登記塗銷。
訴訟費用由被告負擔。
    事    實
甲、原告方面：
一、聲明：如主文所示。
二、陳述：
  （一）坐落台南市○區○段四小段一二二號土地係已故之尤美祖所有，應有部分三
        分之一。尤美祖原設籍並居住台南市永樂町二丁目，嗣因返回大陸未向主管
        機關陳報，亦未告知至親，以致被誤為失蹤，經其在台之同父異母兄長尤善
        祖聲請鈞院判決宣告尤美祖於民國（下同）四十三年五月十五日下午死亡，
        並在戶政機關為宣告死亡之登記在案，惟尤美祖並未失蹤，其返回大陸後，
        直至六十五年八月十二日方始死亡，有中共福建省廈門市公證處出具之公證
        書為稽。
  （二）按尤美祖死亡時有配偶許治秀及長男甲○○、次男乙○○（即原告）為其全
        體繼承人。嗣許治秀又於六十八年一月十九日逝世，故本件被繼承人尤美祖
        所遺之土地，依法應由原告兄弟二人繼承。惟被告誤為無人繼承，於七十七
        年初聲請鈞院以七十七年繼字第三號裁定，指定被告為遺產管理人並准許公
        示催告，期間自七十七年三月四日至七十九年三月四日，有被告七十七年十
        一月十四日台財產南南一字第五七０三號函可稽。原告因與先父尤美祖失散
        多年，不知其行蹤亦不知悉其在台留有本件遺產，所幸經在台親戚輾轉告知
        ，方委託菲律賓親人尤世才於七十七年十一月三日致函被告之承辦機關財政
        部台北市國稅局具體表示承認繼承。詎被告竟擅以原告未補足其認為必要之
        文件，逕行認定本件尤美祖之遺產無人繼承，進而以催告期限屆滿，收歸國
        有，將所有權人登記為中華民國，並由其為管理人。其收歸國有之行為顯屬
        違法，而侵害原告之繼承權。又原告已依台灣地區與大陸地區人民關係條例
        於八十四年七月二十日向鈞院聲請為繼承之表示，鈞院及台灣高等法院台南
        分院雖曾一度以本件遺產已在台灣地區與大陸地區人民關係條例施行前「依
        法」歸屬國庫，依該條例六十七條第二項前段之規定，不適用該條例之規定
        ，而依非訟事件之程序駁回原告表示繼承之聲請，惟被告收歸國有之行為係
        屬違法，並侵害原告之繼承權，所為之所有權登記應予塗銷，此有鈞院就原
        告同案繼承祖母尤丁來安在台之土地遺產，為被告收歸國有登記之所有權判
        決應予塗銷之案例可循，但此已非非訟事件程序所得救濟，為此起訴請求判
        決如聲明所示。
  （三）對被告答辯之陳述：
        (1)原告在公示催告期限內之七十七年十一月三日即委託菲律賓親戚尤世才致
          函被告承認繼承，並表示無法回國（身陷大陸），請被告將有關繼承文件
          寄送菲律賓尤世才，此為被告所是認。被告接獲前項信函後，雖曾於七十
          七年十一月十四日致函原告要求檢送證明文件，但被告自前項信函，已明
          知原告身陷大陸，須由菲律賓親人代收，茲僅記載受文者為甲○○、尤元
          琮，以致菲律賓郵局拒絕原告指定之菲律賓親人尤世才代收，原告因而無
          法獲知該函內容。原告獲悉後，即於七十七年十二月二十二日再委請菲律
          賓親人尤世才代筆書寫「陳情書」，請求被告將寄送原告信件之收件人改
          為原告之代理人尤世才，俾尤世才得代理原告收取文件（因菲律賓郵局規
          定：代收大陸人士之信件，必須附有大陸人士之身分證及中共政府公證處
          出具之代理公證書，當時大陸尚未開放，原告甚難取得授權尤世才為代收
          人之公證書，故請原告將收件人改為尤世才代收即可免附中共政府之公證
          書），凡此亦有菲律賓郵局通知原告領取郵件之通知書及該陳情書可稽。
          詎被告收受該陳情書後或許誤以為原告故意不補送證明文件，而本以官僚
          之尊嚴，即不再補送任何通知或文件給原告指定之菲律賓代收人尤世才，
          並率於公示催告期限屆滿後，以無人承認繼承將本件土地收歸國有，被告
          就此雖抗辯未收到原告七十七年十二月二十日指定代收人之前開信函，但
          該陳情書尤世才為慎重計，特別寄交居住台南之親友尤文彬，並由其妻尤
          顏淑敏以電話囑託尤文彬必須送到，尤文彬乃囑其子尤俊達親自送至被告
          財政部國有財產局，被告空口否認，殊不足採。何況，尤顏淑敏亦在另案
          （八十五年南簡字第七四號）結證稱曾在七十八年九月十日受原告之委託
          ，補送大陸政府於七十八年九月七日出具之公證書給被告，被告雖謂已逾
          公示催告期間，但縱有逾期，當時亦尚未收歸國有，且距被告將本件土地
          收歸國有之日尚有約二年，被告竟置若罔聞，強行收歸國有，顯屬違法。
        (2)又尤美祖於六十五年八月十二日死亡，雖係在台灣與大陸地區人民關係條
          例施行前亡故，依該條例第六十六條第三項之規定，向法院表示繼承之三
          年期限，應自該條例八十一年九月十六日施行時起算，則截至原告於八十
          四年七月二十日向鈞院表示繼承時，尚未逾三年期限。又原告就本件遺產
          向鈞院表示繼承部分，雖經鈞院以業經被告登記國有，謂不合規定而予駁
          回，惟查兩岸人民關係條例第六十六條所定向法院表示繼承者，以僅為繼
          承之意思表示為已足，法院准許者，僅稱：「准予備查」；不准備查者，
          因其僅為非訟事件，當事人如就繼承權之有無發生爭議，應另循訴訟程序
          救濟，故原告就本件遺產表示繼承未蒙准予備查之裁定，提起抗告，台灣
          高等法院台南分院即以「非本件非訟事件之抗告程序所能解決」，而駁回
          原告之抗告，足見原告提起本件訴訟洵屬合法有據。
        (3)再被告辯稱：本件遺產管理係財政部台北市國稅局以本件遺產繼承人有無
          不明而聲請鈞院裁定指定被告為遺產管理人等語。惟查：自七十四年起一
          直到八十四年，本件不動產所有地價稅單均由國稅局依被繼承人之指定，
          送達於台南市○區○○里○鄰○○街一０三號，並且年年如期繳納，從無
          滯延，有歷年稅單可稽，則本件遺產並非無主之物，至為明顯，不論是台
          北市國稅局或被指定為遺產之管理人之被告，均知悉應送達之處所，自應
          自動按稅單送達之地址，查尋繳納人及按其送達地址送達本件文件，乃竟
          置此不顧，即率為公示催告，進而以無人繼承，收歸國有，更屬違法。
三、證據：提出土地登記謄本影本一件、戶籍謄本影本一件、本院七十一年亡字第二
    一號判決影本一件、大陸地區福建省廈門市公證處公證書影本一件、繼承系統表
    一件、被告台灣南區辦事處台南分處七十七年十一月十四日台財產南南一字第五
    七０三號函影本一件、原告聲請狀影本一件、本院八十四年度聲繼字第一七二號
    裁定影本一件、台灣高等法院台南分院八十四年度家抗字第十六號裁定影本一件
    、本院八十六年度簡上更字第一號判決影本一件、菲律賓郵局通知領取郵件之通
    知書影本一件、陳情書影本一件、本院民事庭通知書影本一件、地價稅繳款書影
    本十二件、七十七年十一月三日呈報繼承信函之信封及回執影本各二件、最高法
    院八十九年度台簡上字第三號民事裁定一件為證，並聲請傳訊證人尤俊達。
乙、被告方面：
一、聲明：求為判決駁回原告之訴。
二、陳述：
  （一）查原告提起本訴無非以其對被繼承人尤美祖有繼承權，而認被告依法公示催
        告，進而於公告期限屆滿，無人繼承時，將系爭土地收歸國有之程序違法。
        惟原告舉出之原因，係其不知其父於台灣遺有財產，及不知渠等有繼承權，
        而以被告僅知悉尤美祖經鈞院宣告於四十三年五月十五日死亡，再依據戶籍
        資料之記載，其唯一繼承人即其母尤丁來安已於五十三年三月九日死亡，因
        其繼承人有無不明，而選任被告為其遺產管理人，且管理中，雖原告曾以七
        十七年十一月三日致函被告，惟亦僅表示其為尤美祖之直系血親卑親屬，但
        卻與被告所獲悉之戶籍資料出入甚大，又未再據其提出相關戶籍資料憑核，
        且當時大陸地區人民得否繼承並無法令依據，旋而於公告期間屆滿，依民法
        第一千一百八十五條規定收歸國有，豈是原告所稱之非「依法」歸屬國庫焉
        。
  （二）按被告聲請鈞院指定被繼承人尤美祖遺產管理人，經鈞院七十七年一月二十
        七日以七十七年度繼字第三號民事裁定指定被告為其遺產管理人；而回溯於
        聲請指定被繼承人尤美祖遺產管理人事件前，被告已於七十六年六月八日接
        獲鈞院於七十六年三月二十一日以七十六年繼字第七號民事裁定經財政部台
        北市國稅局聲請指定被告為被繼承人尤丁來安之遺產管理人，且該裁定記載
        尤丁來安之遺產有坐落台南市○段○○段第一二二地號及同市○段○○段二
        五一、二五一之一號三筆土地，惟被告向地政機關辦理遺產土地遺產管理人
        登記，經台南市台南地政事務所駁回，因被繼承人尤丁來安遺產中並無同市
        ○段○○段一二二地號土地，被告再次向財政部台北市國稅局函查，經其函
        復該筆土地依據申報人尤善祖（即尤美祖之同父異母兄長）提供之文件即尤
        丁來安繳納被繼承人尤美祖之遺產稅繳清證明書，應係尤丁來安之遺產土地
        無誤。但卻再經台南市台南地政事務所七十六年十一月六日台南地所字第九
        二六一號函認該筆土地非被繼承人尤丁來安所有，後財政部台北市國稅局七
        十六年十二月四日（七六）財北國稅審貳字第一二三四五四號函解釋，該土
        地原係登記為尤美祖所有，其於四十三年五月十五日先其母尤丁來安（五十
        三年三月九日死亡）死亡，而據該戶籍資料尤美祖無民法第一千一百三十八
        條第一順位繼承人，尤丁來安為其唯一合法繼承人，至此，被告因而為指定
        被繼承人尤美祖遺產管理人之聲請。
  （三）隨而進行公示催告程序，被告據相關之資料證明，當然確認尤美祖係早於尤
        丁來安死亡，而尤丁來安係其唯一合法繼承人，而尤丁來安又已死亡，雖被
        告曾接獲甲○○二人於七十七年十一月三日具函指稱其為被繼承人尤美祖及
        尤丁來安之合法繼承人，但僅提出尤美祖於七十年左右在廈門死亡（該死亡
        日期於原告對被繼承人尤丁來安遺產土地提起請求塗銷所有權登記事件，因
        大陸地區戶籍記載未詳盡，後亦經更改），並敘明證明文件後補，而其所敘
        明之內容與被告所有之資料均不符合，因而被告函復告知尤丁來安之公示催
        告期間二年（自七十六年六月二十六日至七十八年六月二十六日屆滿），尤
        美祖之公示催告期間亦為二年（自七十七年三月四日至七十九年三月四日屆
        滿），請原告於公示催告期限內檢附戶籍證明文件，以供查核。惟迄至八十
        一年六月三十日辦畢收歸國有登記，均未見原告提出可供證明之文件，被告
        僅憑原告寄自菲律賓之函件，並無法了解其所指稱之內容，其真實之可信度
        為何，隨後進行收歸國有，應無違誤。
  （四）況尤美祖之死亡日期，據鈞院八十四年度聲繼字第一七二號裁定卷，原告於
        依「台灣地區與大陸地區人民關係條例」規定向法院為繼承之表示時提出之
        資料亦皆記載係四十三年五月十五日死亡，直至鈞院八十八年度簡上更字第
        一號審理時，經被告質疑大陸地區對尤美祖之死亡日期，其死亡證明書與親
        屬公證書記載不一時，才又經鈞院向海基會查證，並再由大陸公證處為更正
        之函復，顯然，單憑原告七十七年十一月三日之函，實無法得被告之確信。
  （五）又原告主張被告於接獲渠等七十七年十一月三日之函後，已明知渠等身陷大
        陸，卻不將被告七十七年十一月十四日致其檢送證明文件之函轉送其指定之
        菲律賓親人尤世才代收，顯顛覆實情；據原告七十七年十一月三日函之內容
        ，僅載尤美祖於七十年左右在廈門死亡，並未陳明原告亦居住在大陸，況其
        記載之地址亦係菲律賓，當無法要求被告了解原告係居住在大陸，而有因菲
        律賓郵局對代收大陸人士之信件須檢附相關文件始得辦理之規定。再者，原
        告提出其曾於七十七年十二月二十日有委請菲律賓親人尤世才代筆書寫「陳
        情書」請求被告將寄送原告信件之收件人改為原告代理人尤世才，惟被告迄
        未收受，更不知郵局掛號信件其無法親自領取等情事，不然，以被告於接到
        其七十七年十一月三日之函後，即函復請其檢附相關證明文件過處憑辦，豈
        有於接獲其七十七年十二月二十日之陳情書後，反而不予回復之理。另原告
        堅稱其有將陳情書送達被告，並指出有尤俊達為證，係被告空口否認，惟該
        陳情書係於七十七年十二月二十日所提，如確有送達至被告，亦尚在被繼承
        人尤美祖公示催告期間內，應無原告指稱被告所謂已逾公示催告期間之說法
        ，可謂無的放矢。退步言，縱不論原告有無接獲被告七十七年十一月十四日
        之復函，其當檢送證明文件，以供查核，應是不爭之責任，但從其七十七年
        十一月三日信函視之，其內容亦僅敘明證明文件後補，顯示其亦明白如僅憑
        其簡單之信函而不附戶籍證明文件，被告實無法採信；況且縱使在台灣之人
        民要繼承台灣地區被繼承人之遺產，亦當提出戶籍謄本及繼承系統表，以供
        查證，方得以將遺產辦理移交，否則，即有未善盡遺產管理人職責之嫌。
  （六）次查國庫依法律規定取得剩餘財產之法律性質，既為原始取得，是縱有繼承
        人存在，亦喪失對該財產之物權，如該財產為不動產時，亦無民法第七百五
        十八條規定之適用，當然歸屬國庫，有法務部八十年十一月十三日法八十律
        一六八三四號函可稽。且系爭土地係於八十一年七月八日辦畢國有登記，依
        「台灣地區與大陸地區人民關係條例」第六十七條第二項規定：「遺產，在
        本條例施行（八十一年九月十八日）前已依法歸屬國庫，不適用本條例之規
        定」，及第六十六條第一項規定：「大陸地區人民繼承台灣地區人民之遺產
        ，應於繼承開始起三年內以書面向被繼承人住所地之法院為繼承之表示，逾
        期視為拋棄其繼承權」，以其立法精神，大陸地區繼承人縱有繼承權卻未於
        期限內為繼承表示，其繼承權視為拋棄，並非有繼承權卻未於法定期間為一
        定程序，仍得受法律保護，況且系爭土地已於該條例施行前即歸屬國庫，原
        告更無對系爭土地主張權利之憑據，原告聲明繼承既已不適用該條例之規定
        ，自對渠等是否於表示繼承時間內為繼承之表示，已無論述之必要。
  （七）再者，尤美祖及尤丁來安之公示催告期間早已屆滿，依民法第一千一百八十
        五條規定，於該屆滿期日應已將剩餘財產歸屬國庫之原始取得概念，實不必
        至辦理國有登記之程序完畢，縱退步言，需經登記始符歸屬國庫之程序，而
        尤丁來安與尤美祖之情形係不相同，即尤丁來安之遺產土地係於「台灣地區
        與大陸地區人民關係條例」施行後，始完成國有登記之手續，而尤美祖之遺
        產土地卻係於該條例施行前，即八十一年六月三十日已辦畢國有登記程序，
        依據鈞院八十四年度聲繼字第一七二號裁定，僅駁回甲○○二人聲明繼承被
        繼承人尤美祖之遺產及台灣高等法院台南分院八十四年度家抗字第一六號裁
        定抗告駁回者，顯應適用「台灣地區與大陸地區人民關係條例」第六十七條
        第二項前段規定。再由原告前僅對尤丁來安之遺產土地訴請塗銷所有權登記
        ，而非對尤丁來安及尤美祖遺產土地同時提起訴訟，可見一斑。
  （八）末查，原告提出被告對系爭不動產地價稅單送達於台南市○區○○里○鄰○
        ○街一０三號，且年年如期繳納，從無滯延，應知悉並應查尋繳稅人及按其
        送達地址送達本件等陳述，按稅單係稅捐單位所發之通知，僅為遺產管理人
        之被告豈能知悉該稅款係由何人繳納暨其送達地址，況依據土地登記簿謄本
        上亦無記載該地址，且土地非每筆均徵收地價稅者亦屬事實，豈能據此推論
        被告之收歸國有，係屬違法，亦顯推斷粗糙。
三、證據：提出法務部八十年十一月十三日法八十律一六八三四函影本一件、財政部
    台北市國稅局七十六年十月二十二日（七六）財北國稅審貳字第一０九五一八號
    函及七十六年十二月四日（七六）財北國稅審貳字第一二三四五四號函影本各一
    件、台南市台南地政事務所七十六年十一月六日台南地所字第九二六一號函影本
    一件、原告七十七年十一月三日函影本一件、被告台灣南區辦事處台南分處七十
    七年十一月十四日台財產南南一字第五七０三號函影本一件為證。
丙、本院依職權調取本院八十六年度簡上更字第一號、八十四年度聲繼字第一七二號
    、七十一年度亡字第二一號、七十七年度繼字第三號等民事卷宗全卷。
    理    由
一、原告起訴主張：坐落台南市○區○段四小段一二二號土地（以下簡稱系爭土地）
    所有權應有部分三分之一原為已故之尤美祖所有，尤美祖前被誤以為失蹤而經本
    院判決宣告於四十三年五月十五日下午死亡，實則其係於六十五年八月十二日在
    大陸死亡，其死亡時之繼承人有配偶許治秀與兒子即原告二人，嗣許治秀於六十
    八年一月十九日死亡，故尤美祖所遺之系爭土地即應由原告繼承，惟被告誤以為
    系爭土地無人繼承，於七十七年初聲請本院指定被告為遺產管理人並准許公示催
    告，期間自七十七年三月四日至七十九年三月四日，原告於知悉得繼承系爭土地
    情事後，即委託菲律賓親人尤世才於七十七年十一月三日致函被告具體表示承認
    繼承，詎被告竟擅以原告未補足其認為必要之文件，即逕行認定系爭土地無人繼
    承，進而以催告期限屆滿，收歸國有，將所有權人登記為中華民國，並由其為管
    理人，被告收歸國有之行為顯屬違法，而侵害原告之繼承權。又原告於八十四年
    七月二十日向本院聲明繼承尤美祖之遺產，本院及台灣高等法院台南分院雖以該
    遺產已在台灣地區與大陸地區人民關係條例施行前「依法」歸屬國庫，而不適用
    該條例之規定，駁回原告之聲明，惟被告收歸國有之行為既屬違法，並侵害原告
    之繼承權，所為之所有權登記自應予塗銷等語。
二、被告則以：被告同為尤丁來安及尤美祖之遺產管理人，依當時被告所得之資料，
    尤丁來安係尤美祖之唯一繼承人，而尤丁來安又已死亡，尤美祖之遺產即無人繼
    承，被告已踐行法定公示催告及其他必要程序，將系爭土地收歸國有，系爭土地
    應係「依法」歸屬國庫無疑；雖於公示催告期間，原告曾以七十七年十一月三日
    致函被告陳明渠等為合法之繼承人，惟與被告所獲悉之戶籍資料出入甚大，原告
    又未補提證明文件，是被告於公示催告期滿，將系爭土地歸屬國庫，並無不法；
    況且系爭土地已於台灣地區與大陸地區人民關係條例施行前即歸屬國庫，原告聲
    明繼承亦因此而遭駁回，渠等更無對系爭土地主張權利之憑據；再被告僅為遺產
    管理人，無從知悉系爭土地之地價稅款係由何人繳納暨其送達地址，原告據此推
    論被告將系爭土地收歸國有係屬違法，顯屬無據云云，資為抗辯。
三、查原告主張已故之尤美祖對於系爭土地所有權之應有部分為三分之一，尤美祖死
    亡後，被告於七十七年初向本院聲請選任遺產管理人，經本院以七十七年度繼字
    第三號裁定，選任被告為遺產管理人，並准許為公示催告尤美祖之繼承人應自公
    示催告最後登載新聞紙之日起二年內承認繼承，該公示催告於七十七年三月四日
    刊登新聞紙，二年公示催告期間於七十九年三月四日屆滿，系爭土地即收歸國有
    ，於八十一年七月八日登記為國有，並以被告為管理人之事實，業據原告提出土
    地登記謄本影本一件、被告台灣南區辦事處台南分處七十七年十一月十四日台財
    產南南一字第五七０三號函影本一件為證，並經本院依職權調取本院七十七年度
    繼字第三號全卷核閱屬實，且為被告所不爭執，堪信為真實。
四、次查原告主張尤美祖之配偶為許治秀，二人婚後育有二子即原告兄弟，嗣尤美祖
    及許治秀相繼於六十五年八月十二日、六十八年一月十九日死亡，尤美祖所遺之
    遺產即系爭土地應有部分三分之一，即應由原告二人繼承等情，業據原告提出繼
    承系統表一件、大陸地區福建省廈門市公證處（九八）廈證字第四０九四號公證
    書影本一件為證，且經本院調取本院八十六年度簡上更字第一號民事卷核閱，關
    於此部分之事實，亦有大陸地區福建省公證員協會查證回函影本二件、廈門市第
    一醫院證明書影本一件、廈門市公安局龍頭派出所戶籍資料影本二件、大陸地區
    福建省廈門市公證處（九五）廈證字第三０七一號親屬關係公證書影本一件可稽
    ，雖上開原告於八十四年五月十五日向大陸地區福建省廈門市公證處申請之（九
    五）廈證字第三０七一號親屬關係公證書上記載尤美祖之死亡日期為一九五四年
    五月十五日，惟依上開大陸地區福建省公證員協會查證回函記載之內容可知：尤
    美祖確實於一九七六年八月十二日在廈門市因病死亡，原告係為繼承其父尤美祖
    在台遺產而向廈門市公證處申辦親屬關係公證書，並提供有關資料，要求該公證
    處按本院宣告尤美祖於一九五四年五月十五日死亡的日期出具親屬關係公證書（
    即大陸地區福建省廈門市公證處  (九五)廈證字第三０七一號親屬關係公證書）
    ，並經廈門市公安局龍頭派出所更改了尤美祖一九七六年八月十二日的死亡日期
    為一九五四年五月十五日。又經對照廈門市公安局龍頭派出所之戶籍資料，就尤
    美祖之死亡日期亦確有塗改情事，足見廈門市公安局龍頭派出所之戶籍資料，在
    原告八十四年五月十五日向大陸地區福建省廈門市公證處申請（九五）廈證字第
    三０七一號親屬關係公證書之前即已存在，始有事後塗改之舉，尤美祖確係於六
    十五年八月十二日死亡堪予認定。再該廈門市公安局龍頭派出所之戶籍資料，就
    原告二人確為尤美祖在大陸地區與許治秀所生乙節，與公證書之內容並無二致，
    大陸地區福建省廈門市公證處所出具之公證書就原告與尤美祖間之父子關係所為
    之公證內容既與事實相符，應可採信，復參以原告甲○○、乙○○二人與訴外人
    尤善祖（即尤美祖同父異母之兄弟）之子尤元良、尤元禮、尤元忠、尤元誠等人
    ，同係以「元」字排行，此有土地登記簿謄本附於前開民事卷可稽，益徵原告二
    人確均為尤美祖之子，雖尤善祖前以尤美祖於三十三年五月間在菲律賓因戰亂失
    蹤，生死不明為由，向本院聲請宣告尤美祖於四十三年五月十五日死亡，惟此僅
    係尤善祖個人主觀上之認知，究不能以此率斷尤美祖早已死亡，不可能結婚生子
    ，即遽以否認原告為尤美祖繼承人之地位。
五、按民法第一千一百七十七條、第一千一百七十八條規定，繼承開始時，繼承人之
    有無不明者，法院應依聲請為公示催告，以搜尋繼承人，此所謂繼承人之有無不
    明，係指被繼承人之直系血親卑親屬、配偶、父母、兄弟姊妹及祖父母無一人出
    現，究竟有無繼承人尚在不明狀態之情形而言，因之繼承人有無不明，應從廣義
    解釋，亦即依戶籍資料之記載無可知之繼承人即屬之，非必在客觀上已確定絕無
    繼承人，始足當之（最高法院八十五年度台上字第二一０一號判決參照）；次按
    民法第一千一百七十八條規定法院依公示催告程序，定六個月以上期限，公告繼
    承人，命其於期限內承認繼承，並未規定繼承人承認繼承時應檢具何種文件以為
    證明，始為合法；又對於承認繼承人是否為合法繼承人，法律亦未賦與遺產管理
    人實質認定之權利，是則如有爭議，自應循訴訟程序解決；再按大陸地區人民繼
    承台灣地區人民之遺產，應於繼承開始起三年內以書面向被繼承人住所地之法院
    為繼承之表示，逾期視為拋棄其繼承權，繼承在本條例施行前開始者，前項期間
    自本條例施行之日起算；又繼承，因被繼承人死亡而開始；繼承人自繼承開始時
    ，除民法另有規定外，承受被繼承人財產上之一切權利義務，台灣地區與大陸地
    區人民關係條例第六十六條第一項、第二項、民法第一千一百四十七條、第一千
    一百四十八條前段分別定有明文，準此，繼承人於被繼承人死亡時，當然承受被
    繼承人財產上之一切權利義務，並無待於繼承人之承認，倘繼承人為大陸地區人
    民而欲繼承台灣地區人民之遺產，則應於上揭時間內，以書面向被繼承人住所地
    之法院為繼承之表示，逾期未表示，始視為拋棄其繼承權（最高法院八十三年度
    台上字第三五五號判決參照）。查被繼承人尤美祖對於系爭土地所有權之應有部
    分為三分之一，其死亡後，台灣地區並無繼承人，為兩造所不爭執，顯見尤美祖
    繼承人之有無尚在不明狀態，被告向本院聲請選任遺產管理人，經本院以七十七
    年度繼字第三號裁定選任被告為尤美祖之遺產管理人，並准為公示催告尤美祖之
    繼承人應自公示催告最後登載新聞紙之日起二年內承認繼承，自無不合。又查上
    開公示催告期間自七十七年三月四日起至七十九年三月四日始行屆滿，其間原告
    曾委託堂兄尤世才於七十七年十一月三日致函被告聲明表示繼承尤美祖之遺產，
    有該函文影本一件附卷可稽，茲不論原告是否有提出具體之證據資料使被告得確
    信渠等為尤美祖之繼承人，亦不論原告是否有收受被告通知補送證明文件之函文
    及原告請求被告將原告信件之收件人改為代理人尤世才之「陳情書」被告是否確
    有收受而知其內容，惟原告是否確為尤美祖之合法繼承人，非遺產管理人之被告
    可依職權認定，而原告經查均係尤美祖之子，為尤美祖之合法繼承人，已如前述
    ，則尤美祖於六十五年八月十二日死亡，原告自該時起即開始繼承，承受尤美祖
    之一切權利義務，無待被告之承認，被告如認有爭議，應循訴訟程序解決方始正
    當，是被告對於原告表示繼承之意思表示未予理會，即逕行將系爭土地尤美祖之
    應有部分收歸國有，並登記為國有，顯已侵害原告之繼承權，於法不合。又尤美
    祖係在台灣地區與大陸地區人民關係條例施行前亡故，原告於八十四年七月二十
    日向本院聲明繼承尤美祖之遺產，並未逾該條例第六十六條第一項、第三項所規
    定三年之期限，雖原告之聲明繼承業經本院及台灣高等法院台南分院駁回確定在
    案，惟其經駁回之理由乃係因尤美祖之遺產在台灣地區與大陸地區人民關係條例
    施行前已依法歸屬國庫，而不適用該條例之規定，是被告因將不得收歸為國有之
    系爭土地尤美祖應有部分收歸國有，致原告聲明繼承遭駁回，即不得倒果為因，
    以原告聲明繼承遭駁回而推認系爭土地已合法收歸國有，是被告據此辯稱原告不
    得就尤美祖之遺產主張任何權利，即無理由。
六、綜上所述，原告主張渠等為被繼承人尤美祖之合法繼承人，已於七十七年十一月
    三日向被告聲明繼承，被告於公示催告期間屆滿之後，即將系爭土地收歸國有，
    且導致原告於台灣地區與大陸地區人民關係條例施行後於法定期間內向本院聲明
    繼承尤美祖之遺產遭駁回確定，侵害渠等之繼承權等情，為可採信。從而，原告
    本於繼承權受侵害回復原狀之法律關係，請求被告將坐落台南市○區○段四小段
    一二二地號，面積０‧０二三四公頃之土地，其中尤美祖應有部分三分之一，於
    八十一年七月六日以台南市台南地政事務所南市地字第四一九六０號收件，八十
    一年七月八日登記，以收歸國有為原因，所為之中華民國為所有權人，被告為管
    理人之所有權登記塗銷，為有理由，應予准許。
七、本件事證已臻明確，兩造其餘攻擊防禦方法及舉證，於判決結果不生影響，爰不
    予一一論列，併予敘明。
八、據上論結，本件原告之訴為有理由，依民事訴訟法第七十八條，判決如主文。
中    華    民    國      八十九      年      十二    月      十八      日
                                  臺灣臺南地法院民事第三庭
~B法      官  葉惠玲
右為正本係照原本作成。
如對本判決上訴須於判決送達後廿日內向本院提出上訴狀
中    華    民    國      八十九      年      十二    月      十八      日
~B法院書記官  李珍瑩


司法院資訊處製作；財團法人民間司法改革基金會備份。
